【裁判字號】    98,消債更,15
【裁判日期】    980623
【裁判案由】    更生事件
【裁判全文】
臺灣臺南地方法院民事裁定            98年度消債更字第15號
聲  請  人
即  債務人  甲○○
代  理  人  徐朝琴律師
上列當事人因消費者債務清理事件聲請更生，本院裁定如下：
    主  文
聲請駁回。
聲請程序費用新臺幣壹仟元由聲請人負擔。
    理  由
一、按債務人與金融機構協商成立者，不得聲請更生或清算，但
    因不可歸責於己之事由，致履行顯有重大困難者，不在此限
    ；本條例施行前，債務人依金融主管機關協調成立之中華民
    國銀行公會會員辦理消費金融案件無擔保債務協商機制與金
    融機構成立之協商，準用前項之規定，消費者債務清理條例
    （下稱本條例）第 151條第5項、第6項分別定有明文。衡諸
    前開規定之立法意旨，可見債務人無論在本條例施行前後，
    與金融機構之債權人成立協商後，即應本於債權契約之誠信
    原則勉力履行，除非有前述不可歸責於己之事由，且其履行
    顯然有重大困難，不得率爾依本條例更生程序清理其債務。
    又按聲請更生或清算不合程式或不備其他要件者，法院應以
    裁定駁回之，但其情形可以補正者，法院應定期間先命補正
    ，復為同條例第8條所明定。
二、本件聲請意旨略以：聲請人即債務人甲○○現任職於鼎勝模
    具有限公司，每月薪資約新臺幣（下同）21,000元，除此薪
    資收入外，尚有汽車1輛、保險1筆及存款 2筆共32,017元，
    ，然累積債務總金額已達 1,698,149元，前曾依照中華民國
    銀行公會會員辦理消費金融案件無擔保債務協商機制，與債
    權人台新銀行等10家銀行成立協商，每月應還款金額為19,2
    03元，惟當時聲請人任職於鼎勝模具有限公司，每月平均薪
    資約21,000元左右，於扣除房屋貸款31,000元，以及每月家
    庭生活費用支出後，已顯不足，故以聲請人全家之經濟狀況
    ，根本無法負擔每月19,203元之協商還款金額，可見當時協
    商契約之條件太過苛刻，已逾聲請人能力，然聲請人因無談
    判空間，只能被迫接受該不平等協商條件。是聲請人確有不
    可歸責於己致履行協商條件顯有重大困難之事由，符合消費
    者債務清理條例第3條、第 151條第5項但書之規定，爰依上
    開規定，提出財產及收入狀況說明書、債權人清冊、債務人
    清冊，聲請更生等語。
三、經查，本件聲請人前於本條例施行前，依金融主管機關協調
    成立之中華民國銀行公會會員辦理消費金融案件無擔保債務
    協商機制與金融機構於95年 8月16日成立協商，當時聲請人
    之無擔保債務總額為 1,907,371元，雙方約定聲請人每月應
    償還款項合計為19,203元，聲請人自95年 9月10日起開始依
    約繳款，繳款10期，迄96年 8月始毀諾等情，有本院依職權
    向最大債權人台新銀行調取之經聲請人簽名之協議書及無擔
    保還款計劃附卷可稽，並經本院依職權向台新銀行查明屬實
    ，有上開台新銀行98年 1月15日台新債協97法字第110101號
    函在卷足憑，堪信為真實。
四、聲請人雖主張，其現任職於鼎勝模具有限公司，每月薪資約
    21,000元，惟聲請人每月薪資收入於扣除房屋貸款31,000元
    ，以及每月家庭生活費用支出後，已顯不足，故以聲請人全
    家之經濟狀況，根本無法負擔每月19,203元之協商還款金額
    ，可見當時協商契約之條件太過苛刻，已逾聲請人能力，然
    聲請人因無談判空間，只能被迫接受該不平等協商條件。是
    聲請人確有不可歸責於己致履行協商條件顯有重大困難之事
    由云云，惟查：
  (一)按債務人與金融機構之債權人成立協商後，即應本於債權契
    約，依誠實及信用之原則勉力履行之，是以，債務人在履行
    債務期間，須經歷經濟困苦之過程，其生活程度當然必須相
    當限制，除應積極開源努力勤奮工作以增加收入償還債務外
    ，尚須節流儉樸其生活需求而適當控制其生活費用支出，以
    達成勉力履行債務。次按消費者債務清理條例第151條第5、
    6 項規定：「債務人與金融機構協商成立者，不得聲請更生
    或清算。但因不可歸責於己之事由，致履行顯有重大困難者
    ，不在此限。本條例施行前，債務人依金融主管機關協調成
    立之中華民國銀行公會會員，辦理消費金融案件無擔保債務
    協商機制與金融機構成立之協商，準用前項之規定。」，所
    謂因不可歸責於己之事由，致履行顯有重大困難之情形，應
    係指債務人與最大債權金融機構協商「成立後」，債務人之
    經濟狀況、生活等客觀事實有顯著變動者而言，亦即債務清
    償方案成立後，固由債務人按其條件履行，惟須於其後發生
    情事變更，在清償期間因不可歸責於己之事由，而有收入或
    收益不如預期或支出增加之情形，致該還款方案履行困難甚
    或履行不能，始能聲請更生或清算。此項規定旨在避免債務
    人任意毀棄已成立之協商，濫用更生或清算之裁判上債務清
    理程序，況該債務清償方案係經當事人行使程序選擇權所為
    之債務清理契約，債務人自應受該還款協議所拘束。
  (二)查聲請人於95年 8月16日與債權銀行成立協商後，約定每月
    償還19,203元，自95年9月第一次繳款，迄96年8月最後一次
    繳款，共繳納10期始毀諾，聲請人雖主張，其現任職於鼎勝
    模具有限公司，每月薪資約21,000元，然聲請人於95年 8月
    16日與無擔保借款協商成立時，當已考量其本身收入、支出
    狀況以決定還款之金額是否為其所能負擔，其仍願意以每月
    還款19,203元之條件與債權銀行達成協商合意，顯見其前述
    每月收入僅有21,000元，尚有可疑，已難憑信。另按債務人
    之薪資所得所載資料若能源自稅務機關，即可正確反應其收
    入情形，但若其薪資所得未申報稅捐，即須仰賴聲請人長期
    誠實申報始能正確反應其財產所得狀況。聲請人固陳稱依其
    報稅扣繳憑單所載其每月薪津約21,000元，然現今支領薪資
    亦尚有多不須開具扣繳憑單而申報所得者，是不能僅依上開
    報稅資料而證明聲請人每月收入僅有21,000元為真實。況且
    ，聲請人於95年 8月與無擔保借款協商成立時，勢必已考量
    其本身收入、支出狀況以決定還款之金額是否其所能負擔，
    由此可見，聲請人既能接受當時之協商條件每月攤還19,203
    元，亦可推知聲請人當時之收入絕非其所稱之21,000元，否
    則，聲請人人勢必不可能自95年 9月迄毀諾時均能如期履行
    協商償還金額，益徵聲請人所稱：其薪資收入每月21,000元
    云云，與事實不符，自難憑信。
  (三)再者，依聲請人於財產及收入狀況說明書自陳，其任職於鼎
    勝模具有限公司，自95年9月起迄今，每月薪資收入約21,00
    0元，並提出95年1月至96年12月薪資明細表、財政部臺灣省
    南區國稅局95、96年度綜合所得稅各類所得資料清單為證，
    足徵依聲請人所陳報之收入情形，於債務協商履行期間薪資
    收入並無重大明顯變化。又經本院依職權向聲請人任職之鼎
    勝模具有限公司函詢聲請人任職期間暨任職期間每月實際薪
    資若干等情，業據該等公司函覆結果：甲○○97年 5月至97
    年12月任職鼎勝模具有限公司，平均每月薪資收入約為20,0
    00元至21,000元等語，此有該公司98年2月2日回覆函文暨該
    函檢附之「甲○○薪資明細表」一份在卷可佐。是以，經核
    對聲請人所陳報履行協商期間至毀諾（即95年8月至96年8月
    止），平均每月實領薪資為21,000元，直至96年 8月毀諾後
    聲請人平均每月實領薪資亦維持在20,000元至21,000元，顯
    見如依聲請人所陳報之收入情形，則於履行協商債務清償期
    間，其財產收入並無減少，堪予確定，是以，聲請人應無理
    由於積極財產未減少之情形下，突於96年 8月毀諾，不依協
    商條件履行債務，亦難認有何不可歸責予聲請人而履行顯有
    重大困難之事由存在。
  (四)又查，聲請人亦自陳聲請前二年內必要支出為其家庭基本生
    活費用平均每月66,147元，是聲請人於債務協商期間其家庭
    支出並未有重大變化，其財產亦無明顯減少，亦可認定。更
    何況，聲請人自陳每月須支付房屋貸款31,000元等語，惟按
    債務人之財產及薪資為所有債權之總擔保，是非為維持其財
    產所為之支出行為，減損其積極財產，自不得列為其應支出
    項下，且為確保各債權人公平受償，亦不得獨厚任何一特定
    債權人，則坐落臺南縣永康市○○段 0000-0000號土地及門
    牌號碼臺南縣永康市○○路 ○段56巷25號房屋乙棟既為債務
    人配偶陳宗恩所有而非屬債務人之財產，並非債務人之債權
    總擔保，債務人自不能為其負擔債務而損及其債權人，且債
    務人亦自陳已身陷鉅額債務不能清償，何已有能力支付每月
    房貸31,000元？是聲請人選擇繳納其所稱之房貸而不依約繳
    納協商款項，難謂有何不可歸責於債務人之事由存在。
  (五)此外，聲請人於95年 8月16日與無擔保借款協商成立時，既
    已考量其本身收入、支出狀況以決定還款之金額是否為其所
    能負擔，而聲請人所主張每月收入扣除生活必要費用，已不
    足支付協商月付款之情形，既為協商當時已存在之事實，而
    非協商成立後始發生之情事，聲請人仍願意以每月還款19,2
    03元之條件與債權銀行達成協商合意，顯見其前述主張，尚
    有可疑，已難憑信，且聲請人所執之事由又為協商時即已存
    在之事實，據為毀諾且不可歸責於己之理由，亦非可採。更
    何況，依誠實信用原則，聲請人既與債權銀行達成協商合意
    ，自當依約履行，縱聲請人為償還債務，必須經歷履行期間
    較不寬裕之經濟生活，然此乃聲請人於負擔債務時即得預見
    ，聲請人更應樽節開支，戮力還款，自不得於與金融機構成
    立協商後，又率爾聲請依更生程序清理其債務。
  (六)綜參以上各情，聲請人於履行協商債務清償期間，其財產收
    入並無減少，其家庭支出又無減少之情況下，已難謂聲請人
    有何履行顯有重大困難之情事存在，且聲請人所提出之證據
    ，亦不足以證明其確有「因不可歸責於己之事由致履行顯有
    重大困難」之情形，自與消費者債務清理條例第151條第5項
    之要件，顯有未合。
五、末按債務清償方案既係經當事人於本條例施行前行使選擇權
    所合意成立之債權契約，債務人自應受該成立之契約所拘束
    ，如認該協商成立之清償方案其後有不適當履行之情形，仍
    應誠實面對債務，再循本條例所定之協商機制，誠意向債權
    人協商謀求更合理之清償方案，而非輕率毀諾，逕為聲請更
    生清理程序。查聲請人既於本條例施行前與債權人台新銀行
    等銀行成立協商，每月償19,203元，且已依協商方案履行，
    如事後有履行不便之情形，認清償方案應予適當調整，非不
    可經由本條例所規定之協商程序，再與債權人重新協商，訂
    定適當可行之清償方案。且參以，97年 5月中華民國銀行公
    會決議，金融機構就曾經參加95年度債務協商毀諾客戶提供
    「個別協商一致性方案」及對有繳款困難之債務協商持續履
    約客戶提供「變更債務協商協議書方案」等語，是認聲請人
    自當循此途徑以求解決，方符合本條例兼顧保障債權人公平
    受償及重建復甦債務人經濟生活之立法目的。更何況，本院
    為使聲請人與債權人銀行債務協商，並於本院98 年3月24日
    傳訊聲請人及最大債權人台新銀行到庭協調，台新銀行並釋
    出誠意，表示願就「個別協商一致性方案」提供 180期，年
    利率0%，（就整體債權銀行）約月付10,000元之還款方案，
    ，或 6年12期方案讓債務人先履行部分清償，此有該日訊問
    筆錄，及台新銀行98年5月20日台新總債務協商部字第09800
    003962號函文在卷可查，是聲請人若能與債權人重新達成協
    商，展延還款期限，降低月付金額，以聲請人目前總體債務
    約16 0餘萬元，非不能減輕聲請人之負擔，更且，債務人現
    每月遭執行法院強制扣薪之金額，似已大於 5,000元，則聲
    請人在「個別協商一致性方案」協商程序中堅持僅願每月還
    款 5,000元，導致無法與台新銀行達成分期償還之協議，足
    認聲請人係主觀上欠缺清理債務之意願，而非不能清償或不
    能清償之虞，亦不符合消債條例第3條所定之要件。
六、綜上所述，本院綜合前述聲請人財產收入及固定生活必要支
    出以觀，聲請人於96年 8月毀諾前後，並無收入減少及支出
    增等財產狀況重大變動，自亦無有何不可歸責於己之事由，
    致履行顯有重大困難之情事存在，即與消費者債務清理條例
    第151條第5項所規定：【不可歸責於己之事由】及【履行顯
    然有重大困難】之要件，均有未合。從而，聲請人於消費者
    債務清理條例施行前，既已與金融機構之債權人依金融主管
    機關協調成立之中華民國銀行公會會員辦理消費金融案件無
    擔保債務協商機制成立協商，其聲請更生，顯然違背前揭條
    例第 151條第6項準用同條第5項前段之規定，且上開欠缺又
    屬無從補正，自應予駁回其更生之聲請，爰裁定如主文。
中    華    民    國    98    年    6     月    23    日
                  民事第一庭    法  官  蔡美美
上為正本係照原本作成。
如不服本裁定，應於裁定送達後10日內，以書狀向本院提出抗告
，並繳納抗告費新臺幣1,000元。
中    華    民    國    98    年    6     月    23    日
                                書記官  謝明達


司法院資訊處製作；財團法人民間司法改革基金會備份。
